臺灣臺中地方法院民事判決
110年度訴字第2649號
原      告  吳碧玲  
            吳建興  
共      同
訴訟代理人  陳才加律師
被      告  林淑春  
上列當事人間請求確認債權不存在事件，本院於民國111年1月19
日言詞辯論終結，判決如下：
    主  文
確認被告所持有如附表一支票所載之壹佰陸拾捌萬伍仟元之債權
，對原告吳碧玲不存在。
確認被告所持有如附表二本票所載之壹佰零柒萬肆仟元之債權，
對原告吳碧玲及吳建興不存在。　　
被告應將附表一所示之支票六紙返還予原告吳碧玲。
被告應將附表二所示之本票三紙返還予原告吳碧玲及吳建興。
訴訟費用由被告負擔。
　　事實及理由
壹、程序方面：
　　按確認法律關係之訴，非原告有即受確認判決之法律上利益
    者，不得提起，民事訴訟法第247條第1項前段定有明文。所
    謂即受確認判決之法律上利益，係指法律關係存在與否不明
    確，原告主觀上認其在法律上之地位有不安之狀態存在，且
    此種不安之狀態，能以確認判決將之除去者而言。經查，原
    告主張被告持有其簽發如附表一、二所示之支票、本票（下
    稱系爭票據），然原告認兩造間並無債權債務關係，故主張
    系爭票據所載之債權不存在，是原告與被告間就系爭票據所
    載之債權存否即屬不明確，其私法上地位有受侵害之危險，
    此項危險得以確認判決予以除去，是原告提起本件確認之訴
    有確認利益。
貳、實體方面：
一、原告主張：緣原告2人與訴外人即長子吳宥逸、長女林君珊
    、女婿黃柄勝原同住於彰化縣○○鎮○○路0段000○0號，全家經
    營廟會花燈及廟會醮典相關事業。原告於96年間因經營前開
    事業，原告吳碧玲曾簽發如附表一所示之支票，惟因存款不
    足遭退票，另曾與原告吳建興（原名林建興）共同開立如附
    表二所示之本票予合作之下游廠商，於票據到期日時亦無法
    付款，嗣後原告經濟情況改善，即以現金給付當時之執票人
    ，並取回系爭票據，然原告並未將系爭票據撕毀。嗣林君珊
    、黃柄勝為謀取前述之經營事業，林君珊竟於民國（下同）
    110年4月9日對原告為家庭暴力之行為，並將原告趕出上址
    後，侵占取得原告留於屋內之系爭票據並交付予被告。則被
    告並非原告之債權人，卻委任訴外人劉名華持附表一、二所
    示票據，向原告索債，兩造間實無債權債務關係，為此，爰
    依法提起本訴等語。並聲明：（一）確認被告所持有如附表
    一支票所載之1,685,000元之債權，對吳碧玲不存在。（二
    ）確認被告所持有如附表二本票所載之1,074,000元之債權
    ，對吳碧玲及吳建興不存在。（三）被告應將附表一所載之
    6紙支票返還吳碧玲。（四）被告應將附表二所載之3紙本票
    返還吳碧玲及吳建興。
二、被告則以：原告於96、97年，曾向被告調車跑花蓮，然並未
    給付被告調車的錢，且原告有向被告借錢，原告才開立系爭
    票據予被告，當時係由被告之丈夫楊端國處理兩造間借錢之
    事宜，系爭票據背面均有楊端國之簽名，這10幾年來被告都
    有以電話向原告追討，於5、6年前楊端國過世時，被告才至
    保險箱中拿出系爭票據處理兩造間本件債務，而系爭票據一
    直都在被告手上，若原告有還錢，系爭票據應該會還給原告
    等語置辯。並聲明：原告之訴駁回。
三、本院得心證之理由：
(一)按票據債務人以自己與執票人間所存抗辯之事由，對抗執票
    人，此時固應先由票據債務人就該抗辯事由負舉證之責任，
    必待為票據基礎之原因關係確立後，法院就此項原因關係進
    行實體審理時，當事人於該原因關係是否有效成立或已否消
    滅等事項有所爭執，始適用各該法律關係之舉證責任分配原
    則。若執票人主張本票係發票人向其借款而簽發交付，以為
    清償方法，發票人抗辯其未收受借款，則就借款已交付之事
    實，應由執票人負舉證責任(最高法院106年度台簡上字第48
    號判決意旨參照）。
(二)兩造對於附表一所示支票6紙係由吳碧玲簽發，附表二所示
    本票3紙係由吳碧玲、吳建興於票載發票日所簽發之事實均
    不爭執，惟原告否認積欠被告款項，亦否認因而交付系爭票
    據予被告，被告則辯稱系爭票據係因原告於96、97年，曾向
    被告調車跑花蓮，然並未給付被告調車的錢，且原告有向被
    告之夫楊端國借錢，始交付系爭票據。依上說明，就原告是
    否於96年間積欠被告調車款及借款，即應適用借貸法律關係
    之舉證責任分配，由被告負舉證責任。經查，被告辯稱：系
    爭票據係原告吳碧玲簽發交付，因我們是從事廟會走車（臺
    語），原告有向我調車沒給我錢，大約是101、102、103年
    ，原告還有開票給我跳票的紀錄，嗣改稱係原告於96、97年
    間原告跟我調車跑花蓮、還有跟我借錢，他兒子、他女兒都
    有拿來跟我借錢才開票給我，再改稱96年的支票跟本票是原
    告的兒子跟女兒林君珊拿給我跟我借錢，背面都有我丈夫楊
    端國的簽名，因為跳票，我無法去銀行兌現等語。足證被告
    就系爭票據之原因關係前後陳述不一，則本件究係原告因調
    車及借款積欠被告款項，抑或係因原告之子女持原告簽發之
    系爭票據向被告借款而交付系爭票據，仍有未明，惟不論系
    爭票據債權之原因關係為何，被告均未舉證證明，且被告於
    本院言詞辯論經本院闡明是否有證據提出時，答稱：手上的
    資料不要提出，原告起訴狀內容雖然與事實不符，但不想爭
    執等語。是本件被告空言抗辯原告或原告之子、女曾向被告
    調車及借款，因而簽發系爭票據予被告，並無足採。原告主
    張與被告間並無消費借貸關係，應堪採信。
(三)按票據係完全的有價證券，即表彰具有財產價值之私權的證
    券，其權利之發生、移轉或行使，均與票據有不可分離之關
    係，執有票據，始得主張該票據上所表彰之權利，故主張票
    據債權之人，應執有票據始可，如其未執有票據，不問其原
    因為何，即不得主張該票據權利（最高法院82年台上字第26
    19號判決意旨參照）。再按受僱人、學徒、家屬或基於其他
    類似之關係，受他人之指示，而對於物有管領之力者，僅該
    他人為占有人。民法第942條定有明文。查，依被告辯稱系
    爭票據已交給卓世偉拿不回來，改稱原告已將系爭票據拿走
    了等語，足證被告並未否認曾持有系爭票據，又衡情如系爭
    票據係由原告占有中，被告依上開規定，已不得主張該票據
    權利，原告自無提起本件訴訟之理，被告辯稱系爭票據現由
    原告占有，不足採信。被告另辯稱先前為向原告追索借款已
    將系爭票據交予卓世偉占有，目前無法取回，則卓世偉顯係
    受被告指示向原告催討借款而占有系爭票據，依上開規定，
    應認系爭票據仍係由被告占有。然被告未舉證其占有系爭票
    據之合法權源，足認被告係無權占有系爭票據。再被告就持
    有之系爭票據對原告並無債權存在，已如前述，則原告依民
    法第767條第1項前段，請求被告應將系爭票據返還予原告，
    應無不合。
四、綜上所述，本件被告就附表一所示支票6紙對於原告吳碧玲
    ，就附表二所示本票3紙對於原告吳碧玲、吳建興均無債權
    存在，且被告就系爭票據係無權占有，從而，原告請求確認
    系爭票據之債權不存在，及請求被告應將附表一所示支票6
    紙返還原告吳碧玲，並應將附表二所示本票3紙返還原告吳
    碧玲及吳建興，均有理由，應予准許。 
五、本件事證已臻明確，兩造其餘攻擊防禦方法，經核均與本判
    決之結果不生影響，爰不逐一論述，附此敘明。
六、訴訟費用負擔之依據：民事訴訟法第78條。
中　　華　　民　　國　　111 　年　　2 　　月　　23　　日
                  民事第一庭    法  官  蔡孟君
正本係照原本作成。
如對本判決上訴，須於判決送達後20日內向本院提出上訴狀。如
委任律師提起上訴者，應一併繳納上訴審裁判費。
中　　華　　民　　國　　111 　年　　2 　　月　　23　　日
                                書記官  鄭雅雲
附表一
編號 票號 金額（新台幣)/元 發票日（民國） 1 HIA0000000 200,000 96年2月28日 2 HIA0000000 250,000 96年5月10日 3 HIA0000000 320,000 96年6月5日 4 HIA0000000 315,000 96年6月21日 5 HIA0000000 150,000 96年6月26日 6 HIA0000000 450,000 96年6月27日 合計  1,685,000  
附表二
編號 票號 金額（新台幣)/元 發票日（民國） 到期日（民國） 1 TH376110 100,000 96年6月10日 96年10月15日 2 TH376112 100,000  96年6月10日 96年11月15日 3 TH376116 874,000 96年6月10日 97年2月20日 合計  1,074,000